【裁判字號】    97,訴,1047
【裁判日期】    980831
【裁判案由】    塗銷抵押權登記等
【裁判全文】
臺灣桃園地方法院民事判決                97年訴字第1047號
原      告  華南商業銀行股份有限公司
法定代理人  戊○○
訴訟代理人  陳忠輝律師
被      告  乙○○
                        號
            丙○○
                        號
上二人共同
訴訟代理人  江松鶴律師
上列當事人間，請求塗銷抵押權登記等事件，於民國98年8 月17
日言詞辯論終結，本判決如下：
    主  文
被告丙○○應將附表所示不動產，由桃園縣桃園地政事務所以九
十六年桃資登字第二六二五一０號收件，並於民國九十六年六月
二十日完成之最高限額新臺幣壹仟萬元抵押權設定登記塗銷。
訴訟費用由被告丙○○負擔。
    事實及理由
壹、程序方面
一、按當事人之法定代理人其代理權消滅者，訴訟程序在有法定
    代理人承受其訴訟以前當然停止，民事訴訟法第170 條定有
    明文。查本件原告之法定代理人原為甲○○，嗣原告於98年
    7 月24日陳報其法定代理人已變更為戊○○，並聲明承受訴
    訟，及提出原告總行之函文1 份為證，經核尚無不合，依法
    應准予承受訴訟，續行本件訴訟程序。
二、按訴狀送達後，原告不得將原訴變更或追加他訴，但請求之
    基礎事實同一，或不甚妨礙被告之防禦及訴訟之終結者，不
    在此限，民事訴訟法第255 條第1 項第2 款及第7 款分別定
    有明文。本件原告起訴時原聲明為：被告間就坐落桃園縣龜
    山鄉○○段961 、961-1 、961-2 、961-3 等地號土地，及
    其上同地段690 建號建物即門牌號碼為桃園縣龜山鄉○○路
    ○段167 巷2 弄15號之房屋（面積及權利範圍均詳附表所示
    ，下稱系爭不動產），於民國96年6 月14日所為抵押權設定
    行為及同年6 月20日所為之最高限額新臺幣 (下同)1,000萬
    元抵押權設定行為，應予撤銷，被告丙○○就第一項撤銷之
    部分應塗銷抵押權登記等語。其後原告於98年3 月9 日又以
    書狀表示變更為先位聲明：「被告丙○○應將系爭不動產，
    由桃園縣桃園地政事務所以96年桃資登字第262510號收件，
    並於96年6 月20日完成之最高限額1,000 萬元抵押權設定登
    記塗銷」，及備位聲明：「被告間就系爭不動產，於96年6
    月14日所為抵押權設定協議行為及同年6 月20日所為之最高
    限額1,000 萬元抵押權設定行為，應予撤銷。被告丙○○應
    將系爭不動產，由桃園縣桃園地政事務所以96年桃資登字第
    262510號收件，並於96年6 月20日完成之最高限額1,000 萬
    元抵押權設定登記塗銷」等語。查，本件原告起訴即主張被
    告間有民法第87條第1 項之通謀虛偽意思表示，而將系爭不
    動產設定系爭最高限額1,000 元之抵押權予被告丙○○，縱
    認被告間所為系爭抵押權設定行為非屬通謀虛偽意思表示，
    亦屬於有害於債權人即原告之權利之行為，原告亦得依民法
    第244 條第1 、2 及4 項之規定，撤銷被告間所為之系爭抵
    押權設定。換言之，原告之原聲明及變更後之先位及備位聲
    明，其請求之訴訟標的均未變更，僅係將聲明變更為先位聲
    明係主張被告間為通謀虛偽設定抵押權之行為係屬無效行為
    ，應由被告丙○○將抵押權登記予以塗銷，備位聲明則係主
    張被告間之設定抵押權行為有害原告之債權行為而應予撤銷
    ，及應由被告丙○○將抵押權登記予以塗銷等語，足見，原
    告變更後之聲明，其請求之基礎事實仍屬同一，亦不甚妨礙
    被告之防禦及訴訟之終結者，核諸首揭法條規定，應予准許
    。且被告對於上開原告訴之變更亦為本案之言詞辯論，則依
    民事訴訟法第255 條第2 項規定，亦視為同意變更。
貳、實體方面
一、原告起訴主張：
  (一)被告乙○○與訴外人黃恆俊、丁○○及陳豐珠 (原名陳姿汎
    )於86 年10月24日與原告簽訂保證書（下稱系爭保證書），
    連帶保證清償訴外人雅新實業股份有限公司（下稱雅新公司
    ）於12億元限額內對原告之消費借貸債務（含本金及其利息
    、遲延利息、違約金等）。雅新公司分別於94年3 月31日、
    5 月27日、8 月16日及96年3 月20日、4 月27日向原告借款
    7 筆，金額及最後繳息日分別為：6,000 萬元、96年4 月15
    日，1 億2,500 萬元、同年月15日，1 億6,500 萬元、同年
    月19日，1 億4,500 萬元、同年5 月25日，3 億5,500 萬元
    、同年月25日，6,403 萬8,975 元、同年月25日，及736 萬
    5,751 元、同年月25日（雅新公司負欠原告上開債務本金合
    計9 億2,140 萬4,726 元）；依雅新公司與原告簽立之授信
    約定書第五條第一款，雅新公司未再依約還款，其負欠原告
    之消費借貸債務即視為全部到期，則被告乙○○依約即應就
    上開債務負連帶清償責任。原告乃聲請對被告乙○○之財產
    予以假扣押，經台灣台北地方法院96年度裁全字第7619號裁
    定後，於同年6 月23日聲請強制執行其名下所有之系爭不動
    產，詎被告乙○○意圖逃避強制執行，於同年6 月20日將系
    爭不動產設定系爭最高限額1,000 萬元抵押權予被告丙○○
    。
  (二)被告乙○○抗辯其於83年底受被告丙○○之委託，代為操作
    買賣股票，並有獲利約500 萬元，故其對被告丙○○即負有
    500 萬元之債務應返還，因而設定系爭抵押權為上揭500 萬
    元股票債權之擔保。惟被告乙○○曾任雅新公司董事、副總
    經理，乃深具商業知識及經驗之人，雅新公司在10年間能否
    年年獲利，獲利多少，孰敢保證！豈有公司員工配偶拿50萬
    元請其買公司股票，又無任何酬勞的情況下，即答應10年後
    給付伊500 萬元之理？可知被告二人間之債務關係及將系爭
    不動產設定抵押權之行為，皆是通謀虛偽意思而為，被告等
    之抵押權設定行為既屬通謀虛偽，原告自得先位聲明主張依
    侵權行為法則或代位行使被告乙○○之權利，請求被告丙○○塗銷系爭抵押權登記。
  (三)縱認被告間所為之抵押權設定行為非屬通謀虛偽意思表示，
    惟依被告乙○○之95年度財產所得資料，其名下僅系爭不動
    產較具價值可供清償債務，足見被告等就系爭不動產所為之
    抵押權設定行為，有害及原告債權之清償，原告亦得備位依
    民法第244 條第1 項、第2 項、第4 項規定，請求鈞院予以
    撤銷。被告等之抵押權契約既應撤銷，則其已為之抵押權登
    記亦應塗銷，為保全原告之債權，爰代位請求被告丙○○予
    以塗銷。
  (四)並聲明：
  1.先位聲明：如主文所示。
  2.備位聲明：
  (1)被告間就系爭不動產，於96年6 月14日所為抵押權設定協議
    行為及同年6月20日所為之最高限額1,000萬元抵押權設定行
    為，應予撤銷。
  (2)被告丙○○應將系爭不動產，由桃園縣桃園地政事務所以96
    年桃資登字第262510號收件，並於96年6 月20日完成之最高
    限額1,000萬元抵押權設定登記塗銷。
二、被告則以：
    被告乙○○自未擔任雅新公司之董監事時起，即已非保證人
    ，並已將終止保證關係之意思通知原告分行經理，故與原告
    間已無債務存在。被告乙○○於83年底受被告丙○○之委託
    ，收受其交付之50萬元，以被告乙○○之名義認購雅新公司
    股票，待股票上櫃後仍持續買賣操作，並有獲利，故截至96
    年6月14日被告二人結算股票本利共約500萬元，暫存在被告
    乙○○之華南銀行北桃園分行帳戶內，其對被告丙○○即負
    有500 萬元之債務，故被告二人協議將被告乙○○所有系爭
    不動產，無息設定最高限額抵押權1,000 萬元，存續期間暫
    定10年予被告丙○○作為上揭500 萬元股票債權之擔保，被
    告二人並無通謀虛偽而為不動產之最高限額抵押權之設定，
    亦無詐害債權之情事，被告二人間之最高限額抵押權設定完
    全係合法且有效等語置辯。並聲明：原告之訴駁回。
三、兩造不爭之事實：
  (一)被告乙○○及訴外人黃恒俊、丁○○、陳姿汎曾於86年10月
    24日與原告簽訂以其等為保證人，被保證人為雅新公司，未
    定期間，擔保限額為12億元之系爭保證契約。
  (二)被告乙○○於96年6月20日將系爭不動產設定最高限額1,000
    萬元，存續期間暫定10年之系爭抵押權予被告丙○○。
四、本件經整理並協議簡化爭點如下（見本院97年10月15日言詞
    辯論筆錄，本院卷第74頁）：
  (一)就先位聲明部分：
    1.原告與被告乙○○間有無債權債務關係存在？
    2.本件被告二人間是否有500萬元之債權債務關係？
    3.本件被告二人間設定抵押權行為是否因通謀虛偽意思而無
      效？
  (二)就備位聲明部分：原告可否依民法第244 條第1 、2 項主張
    撤銷被告二人間的設定抵押權行為？
五、本院之判斷：
  (一)原告與被告乙○○間有無債權債務關係存在？
  1.按保證人與債權人約定就債權人與主債務人間所生一定債之
    關係範圍內之不特定債務，預定最高限額，由保證人保證之
    契約，學說上稱為最高限額保證。此種保證契約如定有期間
    ，在該期間內所生約定範圍內之債務，不逾最高限額者，均
    為保證契約效力所及；如未定期間，保證契約在未經保證人
    依民法第754 條規定終止或有其他消滅原因以前，所生約定
    範圍內之債務，亦同。故在該保證契約有效期間內，已發生
    約定範圍內之債務，縱因清償或其他事由而減少或消滅，該
    保證契約依然有效，嗣後所生約定範圍內之債務，於不逾最
    高限額者，債權人仍得請求保證人履行保證責任（最高法院
    77年台上字第943 號判例參照）。本件被告乙○○與訴外人
    黃恆俊、丁○○、陳豐珠 (原名陳姿汎)等4人於86年10月24
    日共同向原告書立系爭保證書，表示渠等願於12億元之範圍
    內，就主債務人雅新公司對原告所負欠之現在及將來所負之
    借款、票款等債務負擔連帶清償責任等語，於該保證書內亦
    未約定保證期間等情，此有原告提出形式真正性不為被告否
    認之保證書影本乙紙附卷可稽，是被告乙○○自應就雅新公
    司對於原告所負之上開債務負連帶清償之責任。至於被告乙○○雖抗辯其於87年7 月間卸任雅新公司董事職位時，即已
    委由丁○○通知原告終止上開保證關係等語，然此為既為原
    告所否認，自應由被告乙○○負擔舉證之責。
  2.被告乙○○上開抗辯，固有證人丁○○在本院另案97年度訴
    字第1046號塗銷抵押權登記等事件中，於97年12月1 日行言
    詞辯論程序時附和其詞，並提出委任開發遠期信用狀契約、
    委任保證契約書及借據等件為證，惟證人丁○○與被告乙○○為兄妹關係，並曾同為雅新公司之董事，丁○○之證詞不
    無有偏頗被告乙○○之虞；況證人丁○○於本院另案該日程
    序時係證述：其事後有跟華南銀行松山分行周炳輝經理表示
    原告乙○○要取消連保責任等語，然本院依職權原告調閱訴
    外人周炳輝任職記錄結果，周炳輝自77年3 月起，即自原告
    銀行松山分行調職至忠孝東路分行任職後，復於78年8 月自
    願退休等情，此有本院另案97年度訴字第1046號塗銷抵押權
    登記等事件之民事判決1 份及該案97年12月1 日言詞辯論筆
    錄影本1 份附卷可稽，且為兩造所不爭，顯見被告乙○○欲
    聲請證人丁○○證述其於87年間向原告表示被告乙○○欲終
    止連帶保證責任云云，與事實顯然不符，難遽採憑，本院亦
    無再傳訊證人丁○○之必要。至原告於系爭保證書簽訂後，
    與雅新公司簽訂之委任開發遠期信用狀契約、委任保證契約
    書及借據等，連帶保證人均僅黃恆俊及丁○○，然上開信用
    狀、委任保證等契約及借據之法律關係，與系爭保證書所生
    之原告與被告乙○○間保證法律關係，分屬獨立之法律關係
    ，要難以原告於系爭保證書簽立後，另與他人簽立之信用狀
    、委任保證及消費借貸等契約書證上並無被告乙○○名義，
    即遽認原告有對被告乙○○拋棄行使連帶保證請求之意、甚
    或反面推論被告乙○○確曾對原告為終止保證責任。此外，
    被告就此復未提出其他積極事證以實其說，則原告與被告乙○○間之保證關係未經被告乙○○終止而仍存續，應堪認定
    。
  3.又「探求契約當事人之真意，應通觀契約全文，依誠信原則
    ，從契約之主要目的及經濟價值等作全盤之觀察，若契約文
    字，有辭句模糊，或文意模稜兩可時，固不得拘泥於所用之
    辭句，但解釋之際，並非必須捨辭句而他求，倘契約文字業
    已表示當事人真意，無須別事探求者，即不能反捨契約文字
    更為曲解」，最高法院86年度台上字第3873號判決可參；另
    依民法第754 條第1 項所示，就連續發生之債務為保證而未
    定有期間者，保證人始得隨時通知債權人終止保證契約，換
    言之，如係定有期間者，除有其他法定事由外，保證人自無
    依上開規定行使終止權之餘地。本件被告乙○○雖另抗辯原
    告就被告乙○○解任雅新公司董事職務後，雅新公司所向原
    告借貸之債務，仍併向被告乙○○求償，依最高法院77年度
    台上字第367 號判決意旨，亦有違誠信原則等語。惟：(1)最
    高法院77年度台上字第367 號判決謂「上訴人倘係以董監事
    之身分充任連帶保證人，則衡諸誠實信用原則及兩造訂立保
    證契約之真意，似亦以上訴人仍擔任董監事期間內，百代公
    司向被上訴人借用款項所負之債務，始負其保證責任。否則
    ，如上訴人已卸任董監事，而百代公司又另改選董監事，並
    重新出具保證書於被上訴人，則此後所借之款項，倘已卸任
    董監事之上訴人猶須負保證責任，則似失由董監事擔任連帶
    保證人之真諦，且無異使原任董監事之人終生負無限保證責
    任」等語，固非無見，惟前揭判決既認當事人雙方於訂約時
    有以保證人任董監事期間內，他人向債權人借用款項所負之
    債務，始負其保證責任之真意，揆諸上開說明，堪認前揭判
    決係針對定有期間之保證契約，至未定期間之保證契約應無
    適用餘地。(2)而本件被告乙○○、訴外人黃恆俊、丁○○、
    陳豐珠等4 人於86年10月24四日共同向原告書立系爭保證書
    ，表示渠等願於12億元之範圍內，就主債務人雅新公司對原
    告所負欠之現在及將來所負之借款、票款等債務負擔連帶清
    償責任等語，而於該保證書內並未約定保證期間，亦未敘及
    被告乙○○係因時任雅新公司之董事故，始任保證人等情，
    此有系爭保證書影本可稽，且參諸被告乙○○亦抗辯其於訂
    立系爭保證契約並解任董事職務後，亦委託他人向原告表示
    終止保證契約等情，堪認系爭保證契約於客觀上或於當事人
    主觀上均認係未定期間之保證契約，是以，前揭最高法院77
    年度台上字第367 號判決所教示之法律原則，於本案應尚無
    適用餘地。
  4.綜上，本件保證契約在未經保證人即被告乙○○依民法第75
    4 條規定終止或有其他消滅原因以前，被告乙○○仍須就雅
    新公司對原告所負之債務，於保證契約所定範圍內負保證責
    任，則原告與被告乙○○間有債權債務關係之事實，堪可認
    定。
  (二)本件被告二人間是否有500萬元之債權債務關係？
    被告另抗辯：被告丙○○於83年時拿50萬元請被告乙○○代
    為買股票並操作之，並保證10年後可給丙○○500 萬元，故
    其間存在500 萬元之債務云云。惟查，依被告丙○○於本院
    言詞辯論時稱：「（被告乙○○幫你操作有無代價？）沒有
    ，他只保證給我五百萬元，我盈虧自負。（那你剛說他保證
    給你五百萬元，現又說盈虧自負？）就是這樣沒錯」等語；
    另被告乙○○亦於同日陳稱：「（丙○○共投資多少錢？）
    投資五十萬元。（那為何要還五百萬元？）丙○○她先生之
    前是我屬下，他買股票，在他投資一段時間，我看這個獲利
    十年後應該有五百萬元，我有跟他說十年後可以獲利五百萬
    元。（那十年後如果沒有獲利五百萬元要如何？）如果是虧
    掉，就由她負責。（這段期間你有無跟她結算過？）九十六
    年他有提出要結算，那時雅新的股票是四十幾元。（如果四
    十幾元，五十萬結算起來也不可能是五百多萬？）我沒有承
    諾要給他五百萬元。（你幫丙○○操作有無酬勞？）沒有。
    （你沒有承諾給他五百萬元，為何又要給他五百萬元？）因
    為我有承諾」等語（見本院98年1 月19日言詞辯論筆錄，本
    院卷第94頁及第101 頁）。由此可見，被告等2 人一方面抗
    辯其間有約定500 萬元之給付義務，一方面又說盈虧自負，
    且前後陳述皆有矛盾；況且若雙方約定操作股票是盈虧自負
    ，則為何被告乙○○必須保證給付被告丙○○500 萬元？若
    約定為保證收益，則乙○○曾任雅新公司董事，乃深具商業
    知識及經驗之人，豈有公司員工配偶拿50萬元請其買公司股
    票，於未收取任何酬勞的情況下，即答應10年後給付伊500
    萬元，甘冒內線交易及負擔債務風險之理？殊違常情及經驗
    法則，而被告等就此亦無法自圓其說。再者，依被告等於上
    開言詞辯論期日提出之答辯狀所載，其自承關於投資雅新公
    司股票獲利計算，83年以50萬元所購得之股票，於86年之價
    值已達6 百餘萬（見本院卷第104 之1 頁），則為何被告丙○○未於86年雅新公司股票高價時即轉賣獲取利益，或則至
    遲於屆滿10年之際即93年間即請求給付，而卻遲至雅新公司
    96 年6月間雅新公司經營出現問題，股票價值下跌後，於原
    告聲請查封系爭不動產前始要求被告乙○○給付？斟酌被告
    乙○○曾擔任雅新公司董事、副總經理，及其商場之經驗觀
    之，此亦悖於常情，是原告主張被告間之債權為通謀虛偽意
    思表示等語，堪信為真實。
  (三)本件被告二人間設定抵押權行為是否因通謀虛偽意思而無效
    ？
    按「稱最高限額抵押權者，謂債務人或第三人提供其不動產
    為擔保，就債權人對債務人一定範圍內之不特定債權，在最
    高限額內設定之抵押權。最高限額抵押權所擔保之債權，以
    由一定法律關係所生之債權或基於票據所生之權利為限。」
    ，修正後民法第881條之1第1項及第2項定有明文。又「最高
    限額抵押權所擔保者，以將來不特定之債權為常；其並就當
    事人間之基礎關係所生之現在債權，或其他已存在之特定債
    權為擔保者，雖無不可，惟須當事人就此項特約擔保有所約
    定始可。…次按最高限額抵押權所擔保者，為自一定範圍之
    法律關係即最高限額抵押權之基礎關係所發生之債權，亦即
    最高限額抵押權係從屬於基礎關係，基礎關係消滅後，即無
    再因基礎關係而生，且屬於最高限額抵押權擔保範圍之債權
    可言」（最高法院86年台上字第3002號裁判參照）。本件系
    爭抵押權設定之基礎法律關係為被告乙○○替被告丙○○操
    作股票獲利所生之債權，然而因該基礎之債權係通謀虛偽意
    思表示而無效，已如上述，則堪認系爭抵押權並無基礎法律
    關係之債權存在，基於抵押權之從屬性，揆諸上揭意旨，應
    認其設定行為亦因通謀虛偽意思表示而無效。
六、復按「債務人欲免其財產被強制執行，與第三人通謀而為虛
    偽意思表示，將其所有不動產為第三人設定抵押權者，債權
    人可依侵權行為之法則，請求第三人塗銷登記，亦可行使代
    位權，請求塗銷登記」（最高法院73台抗字第472 號判例意
    旨參照)。 本件被告間既通謀虛偽為系爭抵押權之設定，已
    於上述，依上開判例意旨，原告先位聲明依侵權行為之法則
    或行使代位權，請求被告丙○○塗銷系爭抵押權登記，為有
    理由，自應准許。
七、末按預備訴之合併，係以當事人先位之訴有理由，為備位之
    訴裁判之解除條件；先位之訴無理由，則為備位之訴裁判之
    停止條件。而本件原告先位之訴既為有理由，其備位之訴部
    分，即毋庸併予審究。職是，關於原告得否援引民法第244
    條之規定請求撤銷被告二人間系爭抵押權設定行為等爭執點
    ，即無再予說明之必要。另因系爭不動產已由被告乙○○於
    96年6 月25日移轉登記予其配偶羅月妃之名下所有（此部分
    已由本院另案97年度訴字第96 1號請求塗銷所有權移轉登記
    事件受理在案），此有土地登記謄本1 份附卷可參，是被告
    乙○○已非系爭不動產之所有權人，且原告之先位聲明亦僅
    列被告丙○○1 人為被告，此有原告98年5 月27日之陳報狀
    1 份附卷可參，是原告之先位聲明既僅有被告丙○○1 人，
    故本件訴訟費用亦應僅由被告丙○○1 人負擔，附此敘明。
八、本件事證已臻明確，兩造其餘爭點暨攻擊防禦方法，核與本
    件判決之結果無影響，爰不一一論述，併此敘明。
九、據上論結。本件原告之訴為有理由，依民事訴訟法第78條，
    判決如主文。
中    華    民    國    98    年    8     月    31    日
                  民事第二庭    法  官  黃漢權
右為正本，係照原本作成。
如對本判決上訴，須於判決送達後20日內向本院提出上訴狀
中    華    民    國    98    年    8     月    31    日
                            書記官  郭玉芬
┌─────────────────────────────┐
│附表：                                97年度訴字第1047號  │
├──┬───────────┬────────┬─────┤
│編號│不動產名稱            │面積（平方公尺）│權利範圍  │
├──┼───────────┼────────┼─────┤
│ 1  │桃園縣龜山鄉○○段第  │6330.16         │763/100000│
│    │961號土地             │                │          │
├──┼───────────┼────────┼─────┤
│ 2  │桃園縣龜山鄉○○段第  │34.92           │763/100000│
│    │961-1號土地           │                │          │
├──┼───────────┼────────┼─────┤
│ 3  │桃園縣龜山鄉○○段第  │0.1             │763/100000│
│    │961-2號土地           │                │          │
├──┼───────────┼────────┼─────┤
│ 4  │桃園縣龜山鄉○○段第  │20.5            │763/100000│
│    │961-3號土地           │                │          │
├──┼───────────┼────────┼─────┤
│ 5  │桃園縣龜山鄉○○段第  │260.5           │1/2       │
│    │690 號建物即門牌號碼為│                │          │
│    │桃園縣龜山鄉○○路○ 段│                │          │
│    │167巷2弄15號之房屋    │                │          │
└──┴───────────┴────────┴─────┘


司法院資訊處製作；財團法人民間司法改革基金會備份。
